ACORDAO-COMPLETO-2424020

ACÓRDÃO 10164/2020 ATA 33/2020 - PRIMEIRA CÂMARA

VISTOS, relatados e discutidos estes autos de tomada de contas especial, instaurada em face da inexecução parcial, abandono e consequente inutilidade absoluta das obras de construção do sistema de esgotamento sanitário estabelecido no Termo de Compromisso TC/PAC-0609/2011 (Siafi 668723) , firmado pela Prefeitura Municipal de Santana do Matos/RN perante a Fundação Nacional de Saúde (Funasa) ;
	ACORDAM os Ministros do Tribunal de Contas da União, reunidos em Sessão da 1ª Câmara, diante das razões expostas pelo Relator, em:
	9.1. julgar regulares com ressalva as contas do Município de Santana do Matos/RN, dando-lhe quitação, na forma dos arts. 1º, inciso I, 16, inciso II, e 18 da Lei 8.443/1992;
	9.2. julgar irregulares as contas de Lardjane Ciríaco de Araújo Macedo, Alessandro Leão Ribeiro e Alfa Construções e Serviços Ltda. - ME, com fundamento nos arts. 1º, inciso I, e 16, inciso III, alínea "c", da Lei 8.443/1992;
9.3. condenar os responsáveis a seguir identificados, com fundamento no art. 19, caput, da Lei 8.443/1992, a pagarem os valores relacionados como débitos, atualizados monetariamente e acrescidos dos juros de mora, calculados a partir das respectivas datas até o dia do efetivo pagamento, com abatimento das quantias indicadas como créditos, e fixando-lhes o prazo de 15 (quinze) dias, contados da ciência, nos termos do art. 214, inciso III, alínea "a", do Regimento Interno do TCU, para que comprovem perante este Tribunal o recolhimento do montante aos cofres do Tesouro Nacional:
9.3.1. responsável individualmente - Lardjane Ciríaco de Araújo Macedo:
	DATA DA OCORRÊNCIA
	VALOR ORIGINAL (R$) 
	Tipo

	16/1/2012
	966.257,12
	Débito

	18/10/2012
	724.692,84
	Débito

	27/12/2012
	724.692,83
	Débito

	25/4/2013
	3.351,63
	Crédito

	10/6/2013
	51.075,03
	Crédito

	30/8/2013
	36.824,12
	Crédito

	11/3/2014
	174.037,00
	Crédito

	9/7/2014
	30.271,76
	Crédito

	29/10/2014
	28.353,47
	Crédito

	24/2/2015
	15.790,91
	Crédito

	22/6/2020
	146.890,58
	Crédito

9.3.2. responsáveis solidariamente - Lardjane Ciríaco de Araújo Macedo e Alfa Construções e Serviços Ltda. - ME:
	DATA DA OCORRÊNCIA
	VALOR ORIGINAL (R$) 
	Tipo

	25/4/2013
	3.351,63
	Débito

	10/6/2013
	51.075,03
	Débito

	30/8/2013
	36.824,12
	Débito

	11/3/2014
	174.037,00
	Débito

	9/7/2014
	30.271,76
	Débito

	29/10/2014
	28.353,47
	Débito

	24/2/2015
	15.790,91
	Débito

9.3.3. responsáveis solidariamente - Alessandro Leão Ribeiro e Alfa Construções e Serviços Ltda. - ME:
	DATA DA OCORRÊNCIA
	VALOR ORIGINAL (R$) 
	Tipo

	28/12/2012
	175.527,12
	Débito

	14/3/2013
	48.666,38
	Débito

	25/4/2013
	69.696,32
	Débito

	9.4. aplicar, individualmente, a Lardjane Ciríaco de Araújo Macedo, Alessandro Leão Ribeiro e Alfa Construções e Serviços Ltda. - ME a multa prevista no art. 57 da Lei 8.443/1992, nos respectivos valores de R$ 220.000,00 (duzentos e vinte mil reais) , R$ 30.000,00 (trinta mil reais) e R$ 63.000,00 (sessenta e três mil reais) , fixando-lhes o prazo de 15 (quinze) dias da notificação, nos termos do art. 214, inciso III, alínea "a", do Regimento Interno do TCU, para que comprovem perante este Tribunal o recolhimento da correspondente quantia aos cofres do Tesouro Nacional, a qual deverá ser atualizada monetariamente a partir da data do presente acórdão, se paga após o vencimento;
	9.5. autorizar, desde logo, nos termos do art. 28, inciso II, da Lei 8.443/1992, a cobrança judicial das dívidas, caso não atendidas as notificações;
	9.6. autorizar, caso solicitado, o pagamento das dívidas em até 36 parcelas mensais e consecutivas, observada a forma do art. 26 da Lei 8.443/1992 c/c o art. 217 do Regimento Interno do TCU;
	9.7. determinar à Funasa que, juntamente com a Prefeitura de Santana do Matos/RN e o Governo do Estado do Rio Grande do Norte, avalie a possibilidade de solução para que seja concluído e colocado em funcionamento o sistema de esgotamento sanitário objetivado pelo Termo de Compromisso TC/PAC-0609/2011, informando este Tribunal, no prazo de 90 (noventa) dias, sobre as providências adotadas;
	9.8. enviar cópia deste acórdão, acompanhado do relatório e voto, à Procuradoria da República no Estado do Rio Grande do Norte, para as medidas que entender cabíveis, bem como à Funasa, à Prefeitura Municipal de Santana do Matos/RN e ao Governo do Estado do Rio Grande do Norte, para ciência.

Tomada de contas especial referente à inexecução parcial e abandono das obras de construção de sistema de esgotamento sanitário previsto em termo de compromisso firmado perante a Funasa.

Primeira Câmara

Prefeitura Municipal de Santana do Matos/RN.

3. Responsáveis: Lardjane Ciríaco de Araújo Macedo (XXX.448.704-XX), ex-prefeita; Alessandro Leão Ribeiro (XXX.099.304-XX), engenheiro civil; Alfa Construções e Serviços Ltda. - ME (05.848.701/0001-07); e Município de Santana do Matos/RN (08.110.439/0001-89).

13.1. Ministros presentes: Walton Alencar Rodrigues (Presidente), Benjamin Zymler, Bruno Dantas e Vital do Rêgo (Relator).
13.2. Ministro-Substituto presente: Weder de Oliveira.

ACORDAO-COMPLETO-2508196

Acórdão 1675/2022 - Primeira Câmara

VITAL DO RÊGO

Trata-se de tomada de contas especial instaurada inicialmente contra Lardjane Ciríaco de Araújo Macedo, ex-prefeita de Santana do Matos/RN, e a empresa Alfa Construções e Serviços Ltda. - ME, em face da inexecução parcial, abandono e consequente inutilidade absoluta das obras de construção do sistema de esgotamento sanitário estabelecido no Termo de Compromisso TC/PAC-0609/2011 (Siafi 668723) , firmado pelo referido município perante a Fundação Nacional de Saúde (Funasa) , tendo sido previstos R$ 2.415.642,79 em recursos federais, efetivamente transferidos, ao longo do ano de 2012, em três parcelas de R$ 966.257,12, R$ 724.692,84 e R$ 724.692,83, sem exigência de contrapartida financeira municipal.
2.	Embora a assinatura do termo de compromisso e a transferência da totalidade dos recursos tenham ocorrido anteriormente à gestão da prefeita Lardjane Ciríaco de Araújo Macedo, iniciada em 2013, foi atestado pela Funasa que o antecessor havia executado 70,3% das obras, em compatibilidade com os pagamentos feitos à contratada Alfa Construções e Serviços, ficando o restante das verbas disponíveis para que a nova mandatária concluísse o sistema de esgotamento sanitário. Por isso, o prefeito antecessor não foi responsabilizado.
3.	No entanto, terminado o prazo de vigência do compromisso, em 21/12/2013, a execução das obras ainda estava em 85,17%, percentual que não mais se alterou, conforme visita técnica da Funasa feita quase um ano depois, em 3/12/2014.
4.	Tanto a prefeita Lardjane Ciríaco como a empresa Alfa foram notificadas pela Funasa a respeito da pendência, mas ambas ficaram silentes.
5.	Assim, ao considerar que as obras executadas não tiveram nenhuma serventia, a Funasa imputou responsabilidade pela devolução dos recursos à prefeita, no total transferido de R$ 2.415.642,79, em parte solidariamente à contratada, no valor de R$ 2.119.475,89, que corresponderiam aos pagamentos recebidos pela empresa, de acordo com a prestação de contas.
6.	Após as instruções iniciais no âmbito deste Tribunal, até então conduzidas pela Secex/RS, as responsáveis, tal como indicadas pela Funasa, foram citadas, sem igualmente apresentarem defesas.
7.	Naquele momento, tendo a instrução do processo sido repassada à Secex/TCE, foi feita diligência à Prefeitura Municipal de Santana do Matos/RN, cuja resposta, já no ano de 2019, assinada pelo prefeito José Edvaldo Guimarães Júnior, foi no sentido de que: (i) as obras continuavam paralisadas, tendo consumido 95,79% dos recursos; (ii) não se pretendia dar prosseguimento às obras, pois os valores necessários à recuperação da parte construída e à execução do que falta construir superavam os recursos que restavam; e (iii) o saldo na conta vinculada era de R$ 144.194,15.
8.	Paralelamente, no processo TC-Processo 030.589/2014-2, relativo a Fiscalização de Orientação Centralizada em obras de esgotamento sanitário, que foi juntado aos presentes autos, ficou comprovada a existência de sobrepreço de 14,49% na contratação, pela Prefeitura de Santana do Matos/RN, do sistema objeto do Termo de Compromisso TC/PAC-0609/2011, ora em exame.
9.	Com as novas informações acerca do saldo residual na conta específica e do sobrepreço concretizado em superfaturamento, foram acrescentadas as responsabilizações, respectivamente, do Município de Santana do Matos/RN e do engenheiro Alessandro Leão Ribeiro, que preparou o orçamento da contratação.
10.	Além disso, a Secex/TCE entendeu que, a despeito da falta de funcionalidade do sistema de esgotamento sanitário, o município teria se apropriado da parcela construída, que, em tese, poderia ser completada, devendo o ente federado responder pelo tanto que se beneficiou.
11.	Finalmente, a unidade técnica considerou que, diferentemente da citação inicial, à empresa Alfa Construções e Serviços não deveria ser imputada responsabilidade pelo abandono das obras e consequente dano integral por tudo que recebeu, cabendo-lhe apenas os débitos referentes aos recebimentos por serviços não executados e ao superfaturamento decorrente de sobrepreço.
12.	Desse modo, voltaram os autos à fase citatória, com o chamamento dos seguintes responsáveis:
	a) Lardjane Ciríaco de Araújo Macedo (ex-prefeita) , pelo débito de R$ 2.415.642,79, em razão do abandono das obras executadas parcialmente, sem nenhum proveito, descontado do saldo deixado na conta, de R$ 144.194,15;
	b) Município de Santana do Matos/RN, pelos débitos de (i) R$ 1.734.335,29, equivalentes à parcela das obras executada (R$ 2.028.225,11) , descontados do superfaturamento contratual (R$ 293.889,82) , em regime de solidariedade com a ex-prefeita; e de (ii) R$ 144.194,15, de forma individual, alusivos ao saldo na conta;
	c) Alfa Construções e Serviços, pelos débitos de (i) R$ 339.703,92, decorrentes do recebimento por serviços não executados, solidariamente com a ex-prefeita; e de (ii) R$ 293.889,82, relativos ao superfaturamento, em solidariedade com o engenheiro Alessandro Leão Ribeiro;
	d) Alessandro Leão Ribeiro (engenheiro) , pelo débito de R$ 293.889,82, concernentes ao erro na orçamentação que permitiu a ocorrência de superfaturamento, em solidariedade com a empresa Alfa, conforme a alínea anterior.
13.	Feitas as citações, apenas o engenheiro Alessandro Leão Ribeiro apresentou defesa, que foi assim analisada pela Secex/TCE (peça 53) :
 Argumentos: o responsável apresentou suas alegações de forma sintética, cujo teor abaixo se reproduz em sua íntegra (peça 47, p. 1) :
Cumpre esclarecer que o orçamento inicial da obra foi elaborado usando a tabela SINAPI da época e seus itens, quanto aos serviços ausentes naquela tabela, foram feitos (sic) uma composição de preço usando os insumos da mesma. E quando da não existência dos serviços e dos insumos pelo SINAPI, foi utilizado a tabela da CAERN (aprovado pela Caixa Econômica Federal) , empresa de referência no setor de distribuição de Água, Coleta e Tratamento de Esgoto, conforme descrito no orçamento vide cópia em anexo. No caso de equipamentos e peças foram feitas cotações de preços com empresas de referências na época, utilizando sempre o menor preço, conforme descrito no orçamento vide cópia em anexo. E mais, cumpre ressaltar, que o Projeto e Orçamento da obra foram (sic) aprovados pelo corpo técnico da Caixa Econômica Federal sem ressalvas. Assim não há que se falar em sobrepreço na elaboração do orçamento base da licitação. Requer o acatamento das alegações de defesa e justificativas expostas.
 Juntou ainda à sua defesa a planilha orçamentária das obras (peça 47, p. 2-21) , a memória de cálculo (peça 47, p. 22-33) e as especificações técnicas (peça 47, p. 34-63) .
 Análise: inicialmente cumpre registrar que os documentos juntados pelo responsável (peça 47, p. 2-63) já se encontravam juntados aos autos (peça 52, p. 32-93 do apenso) , não trazendo nenhuma novel informação capaz de elidir a irregularidade.
 O responsável limitou-se a alegar que o orçamento foi elaborado com o uso dos dados da tabela SINAPI e, nos casos de impossibilidade de sua utilização, teria adotado composição própria, usando os insumos do SINAPI. Quando ausentes os insumos nas tabelas do SINAPI, teria utilizado as tabelas da CAERN - Companhia de Águas e Esgoto do Rio Grande do Norte. Nos casos de equipamentos e peças alega ter realizado prévias cotações de preços no mercado. 
 Apesar de suas alegações, o responsável não trouxe em sua defesa o detalhamento das composições próprias que suportaram parte do orçamento realizado. A ausência de tais composições impede que se verifique quais insumos e em que quantidades (serviços e materiais) teria ele considerado para se chegar ao valor final de cada item de serviço orçado na planilha.
 Com relação às tabelas da CAERN, na planilha orçamentária há menção de seu uso em somente dois serviços, relacionados à sinalização de vias públicas (peça 47, p. 3) , cuja estimativa dos serviços representa cerca de 1% do orçamento das obras. Referidos serviços não foram objeto de apontamento de sobrepreço.
 Quanto aos equipamentos e peças, o responsável não apresentou os comprovantes das pesquisas de mercado que alega ter realizado.
 Observa-se que foi justamente nos serviços orçados com base em composições próprias que ocorreram as maiores variações constatadas nos sobrepreços, conforme aponta o quadro a seguir: 
	Descrição do Serviço 
	Execução
	Valores obtidos no SAO/TCU

		Unid.
	Preço Unit 
	Qde 
	Preço 
Total
	Código do 
Serviço
	Preço de Refer.
	Preço parcial 
	Código do 
Serviço 
	Sobrepreço 

	Alvenaria de pedra marroada rejuntada com argamassa de cimento e areia no traço 1:4 
	M3 
	361,92
	1.752,30
	634.192,42
	73444/1
	324,27
	568.227,00
	68634/1A
	65.965,41

	Escavação manual de valas em  rocha até 1,50 de profundidade com uso de explosivo 
	M3 
	125,25
	3.002,03
	376.004,26
	COMP.
	43,91
	131.832,43
	2 S 04 020 00 
	244.171,82

	Aterro apiloado (manual) em camadas de 20 cm com material de empréstimo 
	M3 
	77,11
	2.701,67
	208.325,77
	73904
	75,58
	204.181,27
	68684/1 
	4.144,50

	Aterro com material de jazida com compactação mecanizada com motoniveladora e rolo compressor controlado a CG95% PN em camadas de 20 cm, tratado e homogeinizado, escavado e transportado de jazida a 6 km, para impermeabilização do fundo das lagoas 
	M3 
	52,77
	2.040,00
	107.650,80
	COMP.
	56,15
	114.536,91
	75324 A 
	-6.886,11

	Escavação manual de valas em rocha até 1,50 m de profundidade com uso de explosivo 
	M3 
	125,25
	652,09
	81.674,27
	COMP.
	43,91
	28.636,16
	2 S 04 020 00 
	53.038,11

	Fornecimento e assentamento de tubos PVC JE DN-100 mm para esgoto 
	M 
	15,02
	5.208,00
	78.224,16
	COMP.
	13,51
	70.384,86
	6516
	7.839,30

	Fornecimento e assentamento de tubos PVC JE DN-150 mm para esgoto 
	M 
	28,31
	2.091,00
	59.196,21
	COMP.
	27,61
	57.738,08
	10515/2
	1.458,13

 Observe-se ainda que os serviços de aterro com material de jazida e fornecimento e assentamento de tubos, embora orçados com base em composição própria, estavam disponíveis nas tabelas do SINAPI (códigos 75324A, 6516 e 10515/2) e deveriam ter sido utilizados, evitando-se a utilização de composições próprias. Poderia ainda o responsável ter recorrido às composições do Sistema de Custos Rodoviários - SICRO/DNIT para os serviços de escavação com uso de explosivo (código 2 S 04 020 00) .
 O quadro anterior demonstra claramente a utilização pelo responsável de composição própria para itens de serviços onde havia código disponível nas tabelas do SINAPI ou do SICRO/DNIT. 
 Conclusão: restou claro que o responsável não logrou elidir a irregularidade relativa à elaboração de orçamento estimativo das obras objeto do TC/PAC 609/2011 - SIAFI 668723 com sobrepreço, dando ensejo à configuração de superfaturamento de preços na execução contratual. Limitou sua defesa apenas a sucintas alegações, que não se fizeram acompanhar de documentos probatórios mínimos que pudessem ser analisados. Assim, devem ser rejeitadas suas alegações de defesa.
14.	Conquanto já houvesse proposta de rejeição da defesa do engenheiro e de declaração da revelia dos demais responsáveis, a Secex/TCE achou por bem que, antes do julgamento de mérito, fosse concedida oportunidade ao município para recolhimento dos débitos que lhe foram atribuídos, sem a incidência de juros moratórios, dada a impossibilidade de imputar-lhe má-fé.
15.	Ouvido, o Ministério Público junto ao TCU sustentou que o município não deveria ser responsabilizado pelo débito de R$ 1.734.335,29, atinente a possível apropriação dos serviços executados, mas somente pela não devolução do saldo na conta, de R$ 144.194,15, de acordo com a seguinte manifestação:
13. O ponto de discordância reside na imputação solidária de débito no valor de R$ 1.734.335,29 ao Município de Santana do Matos e à gestora que deu causa à paralisação da obra, valor que corresponde ao montante despendido no empreendimento diminuído do valor de superfaturamento apurado na contratação.
14. No meu entender, o ente federado somente deveria ser responsabilizado pela reparação do prejuízo caso restasse comprovado o seu benefício patrimonial e financeiro em decorrência do emprego das verbas federais repassadas, o que não ocorreu no caso em questão. Consoante informação constante dos autos, o sistema de esgotamento sanitário não foi concluído, suas obras se encontram abandonadas e a parcela construída não possui qualquer utilidade. Assim, reputo não ser possível afirmar que o Município ou sua comunidade tenham auferido qualquer benefício ao final da execução do Termo de Compromisso TC/PAC nº 609/2011.
15. Por relevante, observo que uma eventual decisão pela retomada do empreendimento depende não só da vontade política dos que estão gerindo o Município atualmente, mas também está atrelada a complexas questões orçamentárias e financeiras, motivo pelo qual considero temerária a imputação de débito ao ente apenas com base na mera possibilidade de o sistema de esgotamento ser finalizado em algum momento no futuro.
16.	Ao concordar com a proposta preliminar de abertura de novo prazo para que o Município de Santana do Matos/RN pudesse quitar a dívida, limitada ao valor de R$ 144.194,15 (a ser atualizado monetariamente) , de conformidade com a ponderação do MPTCU, trouxe a matéria a este colegiado, que decidiu exatamente nesses referidos termos, a teor do Acórdão 5467/2020-TCU-Primeira Câmara.
17.	Em atendimento à deliberação, o município efetuou o pagamento de R$ 146.890,58, em 22/6/2020.
18.	Enfim, a Secex/TCE elaborou a proposta de julgamento de mérito das presentes contas, a saber:
a)	considerar revéis a Sra. Lardjane Ciríaco de Araújo Macedo (CPF XXX.448.704-XX) , prefeita Municipal de Santana do Matos/RN na gestão 2013-2016, e a empresa Alfa Construções e Serviços Ltda. (CNPJ 05.848.701/0001-07) ;
b)	rejeitar as alegações de defesa apresentadas pelo Sr. Alessandro Leão Ribeiro (CPF XXX.099.304-XX) ;
c)	com fundamento nos arts. 1º, inciso I, 16, inciso II, da Lei 8.443/1992 c/c os arts. 17 e 23, inciso II, da mesma Lei, e com arts. 1º, inciso I; 208 e 214, inciso II, do Regimento Interno, julgar regulares com ressalva as contas do Município de Santana do Matos/RN (CNPJ 08.110.439/0001-89) , dando-lhe quitação;
d)	com fundamento nos arts. 1º, inciso I, 16, inciso III, alínea "c", da Lei 8.443/1992, c/c os arts. 19 e 23, inciso III, da mesma Lei, e com arts. 1º, inciso I, 209, inciso III, 210 e 214, inciso III, do Regimento Interno, julgar irregulares as contas da Sra. Lardjane Ciríaco de Araújo Macedo (CPF XXX.448.704-XX) , prefeita Municipal de Santana do Matos/RN na gestão 2013-2016, da empresa Alfa Construções e Serviços Ltda. (CNPJ 05.848.701/0001-07) e do Sr. Alessandro Leão Ribeiro (CPF XXX.099.304-XX) , engenheiro responsável pela elaboração do orçamento com sobrepreço, e condená-los, em solidariedade, ao pagamento das quantias a seguir especificadas, com a fixação do prazo de quinze dias, a contar da notificação, para comprovarem, perante o Tribunal (art. 214, III, 'a', do Regimento Interno) , o recolhimento das dívidas aos cofres do Tesouro Nacional, atualizadas monetariamente e acrescidas dos juros de mora, calculados a partir das datas discriminadas, até a data dos recolhimentos, na forma prevista na legislação em vigor:
d.1) Sra. Lardjane Ciríaco de Araújo Macedo individualmente:
	DATA DA OCORRÊNCIA
	VALOR ORIGINAL (R$) 
	Tipo

	16/1/2012
	966.257,12
	D

	18/10/2012
	724.692,84
	D

	27/12/2012
	724.692,83
	D

	28/12/2012
	175.527,12
	C

	14/3/2013
	48.666,38
	C

	25/4/2013
	69.696,32
	C

	25/4/2013
	3.351,63
	C

	10/6/2013
	51.075,03
	C

	30/8/2013
	36.824,12
	C

	11/3/2014
	174.037,00
	C

	9/7/2014
	30.271,76
	C

	29/10/2014
	28.353,47
	C

	24/2/2015
	15.790,91
	C

	22/6/2020
	146.890,58
	C

d.2) Sra. Lardjane Ciríaco de Araújo Macedo solidariamente com a empresa Alfa Construções e Serviços Ltda.:
	DATA DA OCORRÊNCIA
	VALOR ORIGINAL (R$) 
	Tipo

	25/4/2013
	3.351,63
	D

	10/6/2013
	51.075,03
	D

	30/8/2013
	36.824,12
	D

	11/3/2014
	174.037,00
	D

	9/7/2014
	30.271,76
	D

	29/10/2014
	28.353,47
	D

	24/2/2015
	15.790,91
	D

d.3) Empresa Alfa Construções e Serviços Ltda., solidariamente com o Sr. Alessandro Leão Ribeiro:
	DATA DA OCORRÊNCIA
	VALOR ORIGINAL (R$) 
	Tipo

	28/12/2012
	175.527,12
	D

	14/3/2013
	48.666,38
	D

	25/4/2013
	69.696,32
	D

e)	aplicar, individualmente, à Sra. Lardjane Ciríaco de Araújo Macedo (CPF XXX.448.704-XX) , à empresa Alfa Construções e Serviços Ltda. (CNPJ 05.848.701/0001-07) e ao Sr. Alessandro Leão Ribeiro (CPF XXX.099.304-XX) , a multa prevista no art. 57 da Lei 8.443/1992 c/c o art. 267 do Regimento Interno, com a fixação do prazo de quinze dias, a contar das notificações, para comprovarem, perante o Tribunal (art. 214, III, 'a', do Regimento Interno) , o recolhimento das dívidas aos cofres do Tesouro Nacional, atualizadas monetariamente desde a data do acórdão que vier a ser proferido até a dos efetivos recolhimentos, se forem pagas após o vencimento, na forma da legislação em vigor;
f) 	autorizar, desde logo, nos termos do art. 28, II, da Lei 8.443/1992, a cobrança judicial das dívidas caso não atendidas as notificações;
g)	autorizar desde logo, se requerido, o pagamento da dívida em até 36 parcelas mensais e consecutivas, nos termos do art. 26 da Lei 8.443/1992 c/c o art. 217 do Regimento Interno, fixando-lhe o prazo de quinze dias, a contar do recebimento da notificação, para comprovar perante o Tribunal o recolhimento da primeira parcela, e de trinta dias, a contar da parcela anterior, para comprovar o recolhimento das demais parcelas, devendo incidir sobre cada valor mensal, atualizado monetariamente, os juros de mora devidos, na forma prevista na legislação em vigor, alertando-o que a falta de comprovação do recolhimento de qualquer parcela importará no vencimento antecipado do saldo devedor, nos termos do § 2º do art. 217 do Regimento Interno deste Tribunal;
h)	enviar cópia do Acórdão que vier a ser proferido à Fundação Nacional de Saúde e aos responsáveis, para ciência, informando-os que a deliberação, acompanhada do Relatório e Voto que a fundamentarem, estará disponível para consulta no endereço www.tcu.gov.br/acordaos, além de esclarecer que, caso requerido, o TCU poderá fornecer sem custos as correspondentes cópias, de forma impressa; e
i)	encaminhar cópia da deliberação, bem como do relatório e do voto que a fundamentarem, ao Procurador-Chefe da Procuradoria da República no Estado do Rio Grande do Norte, nos termos do § 3º do art. 16 da Lei 8.443/1992 c/c o § 7º do art. 209 do Regimento Interno do TCU, para adoção das medidas que entender cabíveis.
19.	No seu parecer, o Ministério Público junto ao TCU manifestou-se de acordo com a proposta da unidade técnica.
	É o relatório.

não há.

Subprocurador-Geral Paulo Soares Bugarin.

TOMADA DE CONTAS ESPECIAL. TERMO DE COMPROMISSO. SISTEMA DE ESGOTAMENTO SANITÁRIO. INEXECUÇÃO PARCIAL E ABANDONO DAS OBRAS. INSERVIBILIDADE DA PARCELA EXECUTADA. PAGAMENTOS POR SERVIÇOS NÃO REALIZADOS. SUPERFATURAMENTO ORIUNDO DE PREÇOS ORÇADOS ACIMA DOS REFERENCIAIS. CITAÇÃO. APRESENTAÇÃO DE DEFESA PELO RESPONSÁVEL PELO ORÇAMENTO COM SOBREPREÇO. SUPOSTA OBSERVÂNCIA DOS SISTEMAS REFERENCIAIS DE CUSTOS. REJEIÇÃO. REVELIA DOS DEMAIS RESPONSÁVEIS. CONTAS IRREGULARES. DÉBITO. MULTAS. DETERMINAÇÃO COM VISTAS A POSSÍVEL CONCLUSÃO DAS OBRAS.

TOMADA DE CONTAS ESPECIAL (TCE)

Constitui o objeto da presente tomada de contas especial o Termo de Compromisso TC/PAC-0609/2011 (Siafi 668723) , pelo qual a Prefeitura Municipal de Santana do Matos/RN assumiu, junto à Fundação Nacional de Saúde (Funasa) , a obrigação de executar um sistema de esgotamento sanitário para atendimento estimado de 2.000 famílias, fazendo uso de R$ 2.415.642,79 transferidos dos cofres federais durante o ano de 2012.
2.	Segundo apurado pela Funasa, as obras seguiam ritmo normal, tendo atingido 70,3% de evolução física, até que, em 2013, houve o início da gestão da prefeita Lardjane Ciríaco de Araújo Macedo. A partir de então, somente mais 14,87% foram executados, sendo as obras paralisadas e abandonadas com 85,17%, número que se manteve estático desde o final da vigência do compromisso, em 21/12/2013.
3.	Neste Tribunal, após o saneamento dos autos, consolidado por informações obtidas de diligências e do processo TC-Processo 030.589/2014-2, relativo a fiscalização focada em obras de esgotamento sanitário, foram feitas as devidas citações, de acordo com a definição das seguintes responsabilidades:
	a) Lardjane Ciríaco de Araújo Macedo (ex-prefeita) , pelo débito de R$ 2.415.642,79, em razão do abandono das obras executadas parcialmente, sem nenhum proveito, abatido do saldo bancário de R$ 144.194,15;
	b) Alfa Construções e Serviços (contratada) , pelos débitos de (i) R$ 339.703,92, decorrentes do recebimento por serviços não executados, solidariamente com a ex-prefeita; e de (ii) R$ 293.889,82, relativos a superfaturamento, em solidariedade com o engenheiro Alessandro Leão Ribeiro;
	c) Alessandro Leão Ribeiro (engenheiro) , pelo débito de R$ 293.889,82, referentes ao sobrepreço na elaboração do orçamento, convertido em superfaturamento, em solidariedade com a empresa Alfa;
	d) Município de Santana do Matos/RN, pelos débitos de (i) R$ 1.734.335,29, equivalentes à parcela das obras executada (R$ 2.028.225,11) , descontados do superfaturamento contratual (R$ 293.889,82) , em solidariedade com a ex-prefeita; e de (ii) R$ 144.194,15, individualmente, representativos do saldo deixado na conta;
4.	Apenas o engenheiro Alessandro Leão Ribeiro respondeu à citação, alegando que elaborou o orçamento com base nos preços de serviços e insumos referenciados pelo Sinapi e, quando inexistentes nesse sistema, valeu-se da tabela da Companhia de Águas e Esgotos do Rio Grande do Norte. No caso de equipamentos e peças, afirma ter feito cotações com empresas. Enfim, diz que o orçamento foi aprovado pela Caixa Econômica Federal.
5.	Ao examinar a defesa, a Secex/TCE registra que o engenheiro responsável não apresentou as pesquisas de preços que menciona, nem o detalhamento das composições próprias de serviços, justamente onde foram constatados os maiores sobrepreços. Além do mais, observa que dois serviços constavam diretamente do Sinapi ("aterro com material de jazida" e "fornecimento e assentamento de tubos") , e mais um do Sicro ("escavação com uso de explosivo") , de modo que, para eles, não deveriam ter sido utilizadas composições próprias.
6.	Assim, a unidade técnica propôs a rejeição da defesa do engenheiro Alessandro Leão Ribeiro, bem como o reconhecimento da revelia dos demais responsáveis, Lardjane Ciríaco de Araújo Macedo, Alfa Construções e Serviços e Município de Santana do Matos/RN. No entanto, ponderou que, antes do julgamento de mérito, deveria ser concedido ao município novo prazo para recolhimento da dívida atualizada monetariamente, sem juros de mora, haja vista a impossibilidade de imputar-lhe a pecha de má-fé.
7.	Por sua vez, o Ministério Público junto ao TCU manifestou-se pela exclusão parcial do débito atribuído ao município, no que se refere ao valor de R$ 1.734.335,29, por entender que o ente federado não haveria de se beneficiar da fração das obras executada.
8.	Mediante o Acórdão 5467/2020-TCU-Primeira Câmara, que relatei em concordância integral com o MPTCU, foi então fixado prazo para que o município efetuasse o recolhimento do débito que lhe restou, de R$ 144.194,15, relativos ao saldo bancário.
9.	Em acolhimento à deliberação, o Município de Santana do Matos/RN restituiu o saldo da conta à União (atualizado para R$ 146.890,58) . Por conseguinte, a Secex/TCE propõe que as contas do ente federado sejam julgadas regulares com ressalva.
10.	Quanto aos demais responsáveis, a proposta da unidade técnica, em consonância com a instrução anterior ao Acórdão 5467/2020-TCU-Primeira Câmara, é para que tenham suas contas julgadas irregulares, com condenação ao pagamento dos respectivos débitos e de multas individuais.
11.	No mesmo sentido da Secex/TCE é o parecer do Ministério Público junto ao TCU.
12.	Da minha parte, igualmente me alinho aos encaminhamentos propostos.
13.	Creio que as responsabilidades ficaram bem definidas no processo. Obviamente, a omissão da ex-prefeita Lardjane Ciríaco de Araújo Macedo em dar seguimento às obras, tendo dinheiro à disposição, foi determinante para a perda integral do investimento, motivo pelo qual cabe a ela o débito equivalente ao montante transferido pela Funasa, descontado do saldo em conta já ressarcido pelo município.
14.	Com relação à empresa Alfa Construções e Serviços, contra a qual não há prova de que tenha culpa pelo abandono das obras, ficou evidenciado que recebeu alguns valores por serviços que não executou e que recebeu por itens com sobrepreço, o que caracteriza superfaturamento em decorrência de valores orçados acima dos referenciais de mercado.
15.	Tanto a ex-prefeita como a contratada não responderam às citações e devem, assim, sofrer os efeitos da revelia, com a continuidade do julgamento na esteira das provas deduzidas no processo.
16.	Por seu turno, o engenheiro Alessandro Leão Ribeiro defendeu-se aduzindo que, no preparo do orçamento, teria se baseado em referenciais de custos e pesquisas de preços. Contudo, não apresentou o detalhamento das composições próprias, nem as supostas consultas ao mercado. Por outro lado, no relatório da fiscalização constante do TC-Processo 030.589/2014-2 (apenso) , a SeinfraUrbana demonstrou, analiticamente, que diversas composições do orçamento estavam com preços superiores aos extraídos do Sinapi e Sicro. Sem falar que o responsável criou composições que já estavam prontas, a menores preços, nos referidos sistemas, sem justificar a necessidade técnica desses ajustes.
17.	A respeito da proposta de julgamento da unidade técnica, tenho uma retificação. É que a ex-prefeita Lardjane Ciríaco não foi citada especificamente pelo débito concernente ao superfaturamento decorrente de sobrepreço, em solidariedade com a empresa Alfa e o engenheiro Alessandro Leão, conquanto, realmente, o correto é que tivesse sido (v. peça 45, pág. 3) .
18.	Sendo assim, em consonância com o item "d.3" do parágrafo 50 ("proposta de encaminhamento") da instrução da Secex/TCE (peça 65) , no qual não constou a solidariedade de Lardjane Ciríaco, devem ser excluídos os correspondentes valores indicados como "créditos" no item "d.1", alusivos ao superfaturamento (R$ 175.527,12, R$ 48.666,38 e R$ 69.696,32) , pois, do contrário, restariam indevidamente diminuídos os débitos de responsabilidade da ex-prefeita.
19.	Não obstante a ausência da ex-prefeita na solidariedade pelo superfaturamento, o equívoco não altera a sua situação na prática, uma vez que ela está sendo condenada pelo débito integral decorrente do desperdício na aplicação dos recursos (exceto quanto ao saldo devolvido) .
20.	Observo também que, conforme proposto, os cofres para recolhimento dos débitos são os do Tesouro Nacional, e não os da Funasa, visto que as obras eram integrantes do Programa de Aceleração do Crescimento (Lei 11.578/2007) .
21.	Finalmente, não posso deixar de consignar minha indignação com o resultado desastroso do Termo de Compromisso TC/PAC-0609/2011, ora em análise, que consumiu mais de R$ 2 milhões para dar absolutamente em nada. Assinalo que, segundo o IBGE, o Município de Santana do Matos/RN tem somente 57,8% de "esgotamento sanitário adequado" (https://cidades.ibge.gov.br/brasil/rn/santana-do-matos/panorama) . Portanto, o dinheiro jogado pelo ralo representa um verdadeiro escárnio com a população.
22.	Estou ciente de que o prefeito atual não teve culpa da situação e que, como ele disse, o saldo que encontrou não seria suficiente para recuperar os serviços que se deterioraram e concluir as obras. Mas não me conformo com sua passividade, pois, para uma obra que chegou a ter mais de 85% de execução, é provável que boa parte disso ainda possa ser aproveitada.
23.	Dessa forma, acrescento uma determinação à Funasa para que, juntamente com a Prefeitura de Santana do Matos/RN e o Governo do Estado do Rio Grande do Norte, busque uma solução para que seja terminado e colocado em funcionamento o sistema de esgotamento sanitário pretendido pelo termo de compromisso.
	Diante do exposto, voto para que o Tribunal adote o acórdão que submeto a este Colegiado.
TCU, Sala das Sessões Ministro Luciano Brandão Alves de Souza, em 22 de setembro de 2020.
VITAL DO RÊGO 
Relator